【裁判字號】    95,交上易,60
【裁判日期】    950712
【裁判案由】    過失致死
【裁判全文】
臺灣高等法院臺南分院刑事判決        95年度交上易字第60號
上  訴  人
即  被  告  甲○○
選任辯護人  張育誠律師
            簡承佑律師
上列上訴人因過失致死案件，不服臺灣雲林地方法院94年度交易
字第127號中華民國94年12月27日第一審判決（起訴案號：臺灣
雲林地方法院檢察署94年度偵字第1055號），提起上訴，本院判
決如下：
    主  文
原判決撤銷。
甲○○因過失致人於死，處有期徒刑陸月，如易科罰金，以佰
元折算壹日。
    事  實
一、甲○○於民國（下同）93年9月21日上午，駕駛車牌號碼C2-
    4822號自用小客車，沿雲林縣斗六市○○路○段，由西向東
    方向行駛，於同日上午11時25分許，行經大學路2段與中山
    路路口，欲左轉中山路時，原應注意汽車行駛至交岔路口左
    轉彎時，應行至交岔路口中心處左轉，並不得占用來車道搶
    先左轉，而依當時天候晴、光線佳、路面乾燥、路面無缺陷
    及無障礙物等情觀之，並無不能注意之情事，竟疏未注意及
    此，於通過上開交岔路口時，未行至中山路之中心線即提早
    左轉，致甲○○所駕駛之上開自用小客車右後車門與對向由
    張金春所駕駛，沿雲林縣斗六市○○路○段，由東往西方向
    行駛，亦疏未注意車前狀況，隨時採取必要安全措施之車牌
    號碼LBS-406號重型機車車頭發生碰撞，致使張金春因而人
    車倒地，受有創傷性腹部鈍傷併小腸破裂及腸繫膜血腫等傷
    害，經送醫急救無效，延至93年10月13日凌晨3時許死亡。
    甲○○於肇事後，經路人報警處理後，於偵查犯罪機關未知
    悉其犯罪前，即向到場之警員坦承肇事自首而接受裁判。
二、案經張金春之女乙○○訴由雲林縣警察局斗六分局報告臺灣
    雲林地方法院檢察署檢察官相驗後自動檢舉偵查起訴。
    理  由
甲、証據能力部分：
  (一)按被告以外之人於審判中死亡者，其於檢察事務官、司法警
    察官或司法警察調查中所為之陳述，經證明具有可信之特別
    情況，且為證明犯罪事實之存否所必要者，得為證據，刑事
    訴訟法第159條之3第1款定有明文。
  (二)查被害人張金春於本件事故發生後已死亡，此有相驗屍體證
    明書在卷足憑；而本院審酌被害人張金春於雲林縣警察局調
    查中所為之供証，係於案發當日所為之供証，就案發過程應
    記憶猶新，而具有可信之特別情況，且為証明犯罪事實存否
    所必要，揆之上開規定，自有証據能力。
乙、實體方面：
一、訊據被告甲○○固坦承於上揭時、地，駕駛車牌號碼C2-482
    2號自用小客車與被害人即死者張金春所騎車牌號碼LBS-406
    號重型機車發生車禍，導致被害人因而死亡等事實，然矢口
    否認有何過失致死犯行，辯稱：當時伊行向有左轉專用燈，
    是看到左轉箭頭綠燈亮後才左轉，且是到路口中心線才左轉
    ，轉彎前並未看到被害人，是轉彎後，聽到碰一聲，才下車
    看，發現被害人之機車撞上伊所駕駛自用小客車之右後車門
    ，伊並無過失云云。
二、經查：
  (一)被告於上揭時、地，如何駕駛該自用小客車由西向東行駛至
    該交岔路口左轉，如何與東向西對向駛至之被害人機車發生
    碰撞，並致被害人倒地受傷等事實，業據被告供明在卷，且
    被害人張金春於93年9月21日之雲林縣警察局之談話紀錄表
    中亦指述「我騎乘LBS-406重機車由東往西（沿大學路2段往
    四維路方向）行駛機車優先道至肇事地，適有C2-4822自小
    客車由西往北（由大學路3段左轉中山路方向）行駛左轉車
    道，兩車相撞，我受傷送醫」等語明確，復有道路交通事故
    調查報告表(一)、(二)各1份、現場照片8張及被害人之臺大醫院
    雲林分院住院診斷證明書1紙在卷可參；再被害人確因本件
    車禍受有創傷性腹部鈍傷併小腸破裂及腸繫膜血腫等傷害，
    經送醫後不治死亡，亦經檢察官督同法醫師相驗明確，製有
    勘驗筆錄、相驗屍體證明書及驗斷書各1紙，另有被害人照
    片9張附卷可憑。足見被害人確因騎乘機車與被告所駕駛之
    自用小客車在上開時、地發生車禍。
  (二)被告雖否認就本件車禍之發生有過失，並以上開情詞置辯。
    但查：
  １依卷附之道路交通事故現場圖之記載及雲林縣警察局斗六分
    局94年9月14日斗六警交字第0940011010號函所載，上開肇
    事路口之號誌運轉情形為「05」，即左轉保護3時相之號誌
    ，至肇事路口之東西向大學路上之號誌時相則為5燈號誌，
    雙向均依直行及右轉箭頭綠燈、黃燈、左轉箭頭綠燈及紅燈
    、紅燈之次序循環變換，足見被告之車行方向若為綠燈，則
    被害人之車行方向必為紅燈，反之亦然，從而，被告與被害
    人既於該路口發生碰撞，必有一方闖紅燈。然本件事故發生
    時，現場既無監視錄影設備，復無任何目擊證人，亦有卷附
    之雲林縣警察局斗六分局函可佐，則被告所辯當時其車行方
    向為左轉燈號云云，被害人指稱「其車行方向係綠燈」等語
    ，即無証據足資佐証，是公訴意旨認被告未遵守交通號誌指
    示行車一節，雖屬無據，然被告所辯「依左轉燈號行駛」云
    云，亦無足採。
  ２又查，依卷附道路交通事故現場圖所繪，被害人之機車於車
    禍發生後，因係停倒於事故現場大學路2段東往西行向之「
    禁行機車」道前方，且與中山路北往南行向前方「機車待轉
    區」相隔甚遠之情形；然依現場照片所攝（見相驗卷第12頁
    起），被害人機車於車禍發生後，則係停倒於大學路2段與
    中山路口，車頭往西，車身則橫倒於中山路由北往南，甫與
    大學路2段交界之處，即肇事路口中山路北側之機車待轉區
    前方，與機車待轉區約僅不到1部自用小客車車寬之距離，
    且機車車身恰橫在中山路北往南行向之快車道正前方，車尾
    已完全通過中山路北往南行向之中央分隔線之情形；參以証
    人即本件現場處理警員丙○○証述「（依照警訊卷第十二頁
    的照片看，機車倒地的位置距離機車待轉區非常近，現場圖
    顯得比較遠，為何如此？）現場圖是為了路面的關係而畫出
    來，我們是以停止線量起，依照比例縮減」、「（從照片上
    顯示機車倒地位置非常靠近待轉區？）礙於整張圖都要畫下
    去，待轉區與本件車禍沒有關係。圖上的待轉區與實際上的
    位置尺寸不一定一樣。我們只是顯示路上有待轉區，但並沒
    有按照比例。如果按照比例，沒有辦法整個容納下去。」、
    「（到車禍現場，車子有無被移動？）汽車已經被移動開到
    旁邊，機車沒有移動」等語（見本院卷第74頁至第75頁）；
    即被告於原審亦供認「事故發生後，被害人之機車並未移動
    」等情，足見道路交通事故現場圖所繪，有關於被害人機車
    倒地位置，係停倒於事故現場大學路2段東往西行向之「禁
    行機車」道前方，且與中山路北往南行向前方「機車待轉區
    」相隔甚遠之情形，確與現場照片所示情形不符，是就被害
    人機車倒地位置，應依現場照片所攝之位置較為正確，道路
    交通事故現場圖就被害人機車倒地位置所繪，核與案發狀況
    有所不符，尚難作為本件之証據。從而被害人指稱「其當時
    係行駛在機車優先道」等語，尚非無據，而可信採。
  ３再者，被害人機車於車禍發生後，係停倒於大學路2段與中
    山路口，車頭往西，車身則橫倒於中山路由北往南，甫與大
    學路2段交界之處，即肇事路口中山路北側之機車待轉區前
    方，與機車待轉區約僅不到1部自用小客車車寬之距離，且
    機車車身恰橫在中山路北往南行向之快車道正前方，車尾已
    完全通過中山路北往南行向之中央分隔線，已如上述；而証
    人丙○○於本院審理時又証述「機車在肇事現場，並沒有留
    下刮地痕或是煞車痕」、「（自用小客車何處受損）右後車
    門」等語（見本院卷第75頁、第77頁）；及佐以被告供述「
    被害人之機車撞上伊所駕駛自用小客車之右後車門」等語，
    顯見被害人當時應已通過肇事路口之中心線，且機車倒地位
    置應係本件事故之撞擊點，準此，本件車禍發生地點應係在
    中山路北往南行向，甫與大學路2段交界之處，被告顯有未
    到中山路之中心路口即提早自大學路左轉中山路之情形，已
    甚明確。至於臺灣省車輛行車事故覆議鑑定委員會雖認「依
    據警繪現場圖與現場照片所示之重機車倒地位置研判，無法
    認定被告車有提前左轉之情形」等情（見本院上訴卷第32頁
    ），但該鑑定結果僅得作為本院認定事實之參考，並無拘束
    本院之效力，該鑑定結果與本院認定之事實不符，自難據為
    被告無罪之認定。
  ４按汽車行駛時，駕駛人應注意車前狀況及兩車併行之間隔，
    並隨時採取必要之安全措施；又汽車行駛至交岔路口左轉彎
    時，應行至交岔路口中心處左轉，並不得占用來車道搶先左
    轉，道路交通安全規則第94條第3項、第102條第1項第4款後
    段分別定有明文。查被告領有駕駛執照，駕駛上開車輛行經
    肇事路段欲左轉彎時，理應注意上開規定，小心駕駛，而依
    卷附道路交通事故調查報告表所載，當時天候晴、光線佳、
    路面乾燥、路面無缺陷及無障礙物，在客觀上並無不能注意
    之情事，乃被告駕車行經上開路口欲左轉彎時，應注意，且
    能注意應行至交岔路口中心處左轉，乃疏於注意而未至中心
    處即貿然左轉，因而肇事，則被告有過失甚明。又依被害人
    指証「其騎乘LBS-406號重機車東往西行駛機車優先道，至
    肇事地點有C2-4822號自小客車由西往北（由大學路3段左轉
    中山路方向）行駛左轉車道，兩車相撞」、「（發現危險時
    距離對方多遠？採取何種反應措施）看到時已撞到」等語（
    見相驗卷第8頁），顯見被害人在本件車禍發生之前並未看
    見對方之來車；再參酌本件肇事路段係設有機車優先道、內
    、外快車道，車道甚寬，而當時天候晴、光線佳、路面乾燥
    、路面無缺陷及無障礙物等情，被害人當時駕車之視線並無
    不良，當能看清肇事路段之來車，乃於通過該路口時未查覺
    被告來車，則被害人亦有疏於注意車前狀況，而與有過失，
    可堪認定。惟被害人雖與有過失，亦難因此解免被告應負之
    過失責任，被告上開所辯無過失云云，要無可採。
  (三)公訴意旨另以被告行駛至交岔路口，未注意轉彎車應讓直行
    車先行之規定，而有違反道路交通安全規則第102條第1項第
    6款規定之過失等情。惟依道路交通安全規則第102條第1項
    規定之內容以觀，第1款係規定「應遵守燈光號誌或交通警
    察之指示，遇有交通警察指揮與燈光號誌並用時，以交通警
    察之指揮為準。」，第2款係規定「車輛行至無號誌或號誌
    故障而無交通警察指揮之交岔路口，支線道車應暫停讓幹線
    道車先行。未劃分幹、支線或同為幹線道或支線道者，轉彎
    車應暫停讓直行車先行；如同為直行車或轉彎車者，左方車
    應暫停讓右方車先行。」，第4款係規定「左轉彎時，應距
    交岔路口30公尺前顯示方向燈或手勢，行至交岔路口中心處
    左轉，並不得占用來車道搶先左轉。」，第6款係規定「轉
    彎車應讓直行車先行。但直行車尚未進入交岔路口，而轉彎
    車已達中心處開始轉彎，直行車應讓轉彎車先行。」，可知
    ，該條項所列各款之順序，應有其特殊之立法考量，亦即於
    適用上，應依該條項各款規定之先後順序逐一適用，於汽車
    行駛至交岔路口時，其行進、轉彎應最先依燈光號誌之指示
    ，若無燈光號誌指示，再逐一適用該條項其他款規定，從而
    ，道路交通安全規則第102條第1項第6款之規定，應係在無
    燈光號誌指示之情形下，方有適用餘地。本件事故地點既有
    燈光號誌之指示，且於事故發生時，該燈光號誌之運作亦處
    於正常情況下，則本件自無道路交通安全規則第102條第1項
    第6款之適用，公訴意旨認被告涉有此項過失，顯有誤會。
    此外，公訴意旨雖又認被告有疏於注意車前狀況之過失責任
    ，但按道路交通安全規則第94條第3項之規定，於實務上一
    般均俗稱為「帝王條款」，亦即被告之過失情形無法具體論
    述時，即以該條項論之。惟本件被告既有違反道路交通安全
    規則第102條第1項第4款所定之過失情形，自無再論以違反
    道路交通安全規則第94條第3項所定之過失之必要，公訴意
    旨此部分所指，亦無可採。
  (四)末查，被害人確係因本件車禍受傷死亡，已如上述，是被告
    之過失行為與被害人死亡間應具有相當因果關係，至為灼然
    。
  (五)綜上所述，被告上開所辯，顯係事後卸責之詞，不足採信。
    其犯行應堪認定。又被告提前左轉而有過失責任之事証已臻
    明確，本院認無再送其他專業鑑定單位鑑定之必要，併此敘
    明。
三、查被告行為後，刑法第41條、第62條已於94年2月2日修正公
    布，其中：(一)第41條已由原先之「犯最重本刑為五年以下有
    期徒刑以下之刑之罪，而受六月以下有期徒刑或拘役之宣告
    ，因身體、教育、職業或家庭之關係，執行顯有困難者，得
    以一元以上三元以下折算一日，易科罰金」、「併合處罰之
    數罪，均有前項情形，其應執行之刑逾六月者，亦同」之規
    定，修正為「犯最重本刑為五年以下有期徒刑以下之刑之罪
    ，而受六個月以下有期徒刑或拘役之宣告者，得以新臺幣一
    千元、二千元或三千元折算一日，易科罰金」、「前項規定
    於數罪併罰，其應執行之刑未逾六月者，亦適用之」；另罰
    金罰鍰提高標準條例第2條亦配合修正，將原先之「依刑法
    第四十一條易科罰金或第四十二條第二項易服勞役者，均就
    其原定數額提高為一百倍折算一日；法律所定罰金數額未依
    本條例提高倍數，或其處罰法條無罰金刑之規定者，亦同」
    之規定，予以修正刪除。(二)第62條由原先之「對於未發覺之
    罪自首而受裁判者，減輕其刑。但有特別規定者，依其規定
    」，修正為「對於未發覺之罪自首而受裁判者，得減輕其刑
    。但有特別規定者，依其規定」，並均自95年7月1日起施行
    ，則比較新舊法結果，自以修正前之刑法第41條、第62條，
    及罰金罰鍰提高標準條例第2條之規定有利於行為人，依新
    修正刑法第2條第1項前段之規定，自應適用行為時法即修正
    前刑法第41條、第62條及罰金罰鍰提高標準條例第2條之規
    定。另刑法施行法已於95年6月14日修正，並增訂第1之1條
    「中華民國九十四年一月七日刑法修正施行後，刑法分則編
    所定罰金之貨幣單位為新臺幣」、「九十四年一月七日刑法
    修正時，刑法分則編未修正之條文定有罰金者，自九十四年
    一月七日刑法修正施行後，就其所定數額提高為三十倍。但
    七十二年六月二十六日至九十四年一月七日新增或修正之條
    文，就其所定數額提高為三倍」之規定；觀之現行刑法第27
    6條第1項之規定，雖未在94年1月7日刑法修正時一併修正，
    但依法律應一體適用，不能割裂適用之原則，自應一併適用
    修正前刑法第276條第1項之規定，均合先敘明。
四、核被告甲○○所為，係犯修正前刑法第276條第1項之過失致
    死罪。被告於車禍發生後，在偵查犯罪職權之公務員查知犯
    人前，向到場警員坦承肇事，自首而接受審判等情，有雲林
    縣警察局斗六分局道路交通事故肇事人自首情形紀錄表1紙
    在卷可參（相驗卷第17頁），應依修正前同法第62條前段減
    輕其刑。
五、原審以被告罪証明確，因予論罪科刑，固非無見。但查：(一)
    刑法第41條、第62條業經修正施行，原審未及比較新舊法，
    顯有未當。(二)原審雖論處被告有期徒刑六月，並於主文諭知
    易科罰金之折算標準，但於理由欄漏未諭知，致主文與理由
    不符，而有未當。被告上訴否認犯罪，並以上開情詞指摘原
    判決不當，雖無理由，但原判決既有上開可議之處，即屬無
    可維持，應由本院予以撤銷改判。爰審酌被告並無任何前科
    ，素行良好，及其就車禍發生之過失程度、於肇事後尚未與
    被害人家屬達成和解、被害人家屬所受傷痛程度及其犯後未
    能坦承犯行、態度不佳，為大學畢業、教育程度高，本身為
    幼稚園園長，經濟狀況尚佳等一切情狀，量處如主文第二項
    所示之刑，並諭知易科罰金之折算標準，以資懲儆。
據上論結，應依刑事訴訟法第369條第1項前段、第364條、第299
條第1項前段、現行刑法第2條第1項前段、修正前刑法第276條第
1項、第41條第1項前段、第62條前段，修正前罰金罰鍰提高標準
條例第1條前段、第2條，判決如主文。
本案經檢察官張太龍到庭執行職務。
中    華    民    國    95    年    7     月    12    日
                  刑事第四庭    審判長法  官  吳志誠
                                      法  官  蔡美美
                                      法  官  陳珍如
以上正本證明與原本無異。
不得上訴。
                                      書記官  岑  玢
中    華    民    國    95    年    7     月    12    日
附錄：本判決論罪科刑條文：
修正前中華民國刑法第276 條(過失致死罪)
因過失致人於死者，處2 年以下有期徒刑、拘役或2 千元以下罰
金。
從事業務之人，因業務上之過失犯前項之罪者，處 5 年以下有期
徒刑或拘役，得併科3 千元以下罰金。


司法院資訊處製作；財團法人民間司法改革基金會備份。
